---
title: "Análisis de Divorcios en México en 2023"
author: "Carlos Emiliano Mendoza Hernández"
date: "10 de Abril del 2025"
output:
  beamer_presentation:
    theme: "Frankfurt"
    colortheme: "lily"
    fonttheme: "structurebold"
---

```{r setup, include=FALSE}
knitr::opts_chunk$set(echo = FALSE)
library(tidyverse)
library(patchwork)
library(forcats)
library(ggtext)
library(scales)
```

```{r load-data, message=FALSE, warning=FALSE, include=FALSE}
divorcios <- read_csv("divorcios_ed2023/conjunto_de_datos/conjunto_de_datos_ed2023.csv")
colnames(divorcios)
```

# Edades de los divorciantes

```{r edades, echo=FALSE}

filtro_edad <- divorcios %>%
  select(edad_div1, sexo_div1, edad_div2, sexo_div2) %>%
  filter(edad_div1 != 999, edad_div2 != 999, sexo_div1 %in% c(1, 2), sexo_div2 %in% c(1, 2))

correlacion <- round(cor(filtro_edad$edad_div1, filtro_edad$edad_div2), 2)
total_casos <- format(nrow(filtro_edad), big.mark = ",")

ggplot(filtro_edad, aes(x = edad_div1, y = edad_div2)) +
  geom_bin2d(bins = 30) +
  scale_fill_viridis_c(
    name = "Frecuencia",
    option = "plasma",
    guide = guide_colorbar(
      barwidth = 0.5,
      barheight = 17,
      title.position = "top",
      title.hjust = 0.5,
      frame.colour = "black",
      ticks.colour = "black"
    )
  ) +
  geom_abline(slope = 1, intercept = 0, linetype = "dashed", color = "gray40", linewidth = 1) +
  scale_x_continuous(breaks = seq(10, 100, by = 10)) +
  scale_y_continuous(breaks = seq(10, 100, by = 10)) +
  labs(
    title = "Relación entre las edades de los divorciantes",
    subtitle = "Distribución conjunta de edades al momento del divorcio",
    x = "Edad del primer divorciante (años)",
    y = "Edad del segundo divorciante (años)",
    caption = paste("Fuente: Registros de divorcios 2023  | ", "Total de casos:", total_casos,
                   "\nLos valores representan el número de parejas en cada combinación de edades")
  ) +
  annotate("label", x = 25, y = 95,
           label = paste("Correlación:", correlacion),
           fill = alpha("white", 0.8), color = "#2F2F2F",
           size = 4, fontface = "bold") +
  theme_minimal(base_size = 13) +
  theme(
    plot.title = element_text(size = 18, face = "bold", hjust = 0.5, 
                             margin = margin(b = 8), color = "#2F2F2F"),
    plot.subtitle = element_text(size = 14, hjust = 0.5, 
                                margin = margin(b = 15), color = "#555555"),
    plot.caption = element_text(size = 10, color = "#777777", hjust = 0.5,
                               margin = margin(t = 15)),
    axis.title = element_text(size = 13, face = "bold", color = "#333333"),
    axis.text = element_text(size = 11, color = "#555555"),
    panel.grid.major = element_line(color = "#EAEAEA", linewidth = 0.4),
    panel.grid.minor = element_blank(),
    plot.background = element_rect(fill = "white", color = NA),
    panel.background = element_rect(fill = "white", color = NA),
    legend.position = "right",
    legend.title = element_text(size = 11, face = "bold"),
    legend.text = element_text(size = 10),
    plot.margin = margin(20, 20, 20, 20)
  ) +
  coord_fixed(ratio = 1, clip = "off")
```

# Edades de los divorciantes

```{r edades2, echo=FALSE}

div1 <- filtro_edad %>%
  transmute(
    edad = edad_div1,
    sexo = recode(as.character(sexo_div1), `1` = "Hombre", `2` = "Mujer")
  )

div2 <- filtro_edad %>%
  transmute(
    edad = edad_div2,
    sexo = recode(as.character(sexo_div2), `1` = "Hombre", `2` = "Mujer")
  )

filtro_edad_long <- bind_rows(div1, div2)

media_edades <- filtro_edad_long %>%
  group_by(sexo) %>%
  summarise(media_edad = mean(edad, na.rm = TRUE), .groups = "drop")

colores_sexo <- c("Hombre" = "#1f77b4", "Mujer" = "#e377c2")

p <- ggplot(filtro_edad_long, aes(x = edad, fill = sexo)) +
  geom_histogram(binwidth = 2, alpha = 0.6, position = "identity", color = "black") +
  geom_vline(
    data = media_edades, 
    aes(xintercept = media_edad, color = sexo),
    linetype = "dashed", 
    linewidth = 1.2,
    show.legend = FALSE
  ) +
  scale_fill_manual(values = colores_sexo) +
  scale_color_manual(values = colores_sexo) +
  scale_x_continuous(breaks = seq(0, max(filtro_edad_long$edad), by = 5)) +
  # Títulos y etiquetas
  labs(
    title = "Distribución de Edades por Sexo",
    subtitle = "Comparación entre hombres y mujeres divorciantes",
    x = "Edad al momento del divorcio (años)",
    y = "Frecuencia",
    caption = paste(
      "Fuente: Registros de divorcios 2023 |",
      "Total de divorciantes:", comma(nrow(filtro_edad_long)),
      "\nPromedio hombres:", round(media_edades$media_edad[1], 1),
      "\nPromedio mujeres:", round(media_edades$media_edad[2], 1)
    ),
    fill = "Sexo",
    color = "Sexo"
  ) +
  theme_minimal(base_size = 13) +
  theme(
    plot.title = element_markdown(
      size = 20, face = "bold", hjust = 0.5, 
      margin = margin(b = 8), color = "#2F2F2F"),
    plot.subtitle = element_markdown(
      size = 14, hjust = 0.5, 
      margin = margin(b = 15), color = "#555555"),
    plot.caption = element_text(
      size = 10, color = "#777777", hjust = 0.5,
      margin = margin(t = 15)),
    axis.title = element_text(
      size = 13, face = "bold", color = "#333333"),
    axis.text = element_text(size = 11, color = "#555555"),
    panel.grid.major = element_line(color = "#EAEAEA", linewidth = 0.4),
    panel.grid.minor = element_blank(),
    plot.background = element_rect(fill = "white", color = NA),
    panel.background = element_rect(fill = "white", color = NA),
    legend.position = "top",
    legend.title = element_text(size = 12, face = "bold"),
    legend.text = element_text(size = 11),
    plot.margin = margin(20, 20, 20, 20)
  )
y_max <- max(
  hist(filtro_edad$edad_div1, plot = FALSE)$counts,
  hist(filtro_edad$edad_div2, plot = FALSE)$counts
)
p + scale_y_continuous(breaks = seq(0, y_max, by = 1000))
```

# Duración de los matrimonios

```{r duracion, echo=FALSE}

divorcios_duracion <- divorcios %>%
  filter(
    anio_eje < 9999, anio_mat < 9999,
    anio_eje >= anio_mat
  ) %>%
  mutate(
    duracion = anio_eje - anio_mat
  ) %>%
  filter(duracion >= 0 & duracion <= 70)

media_duracion <- mean(divorcios_duracion$duracion, na.rm = TRUE)

# Histograma sin graficar para obtener valor máximo
hist_data <- hist(divorcios_duracion$duracion, breaks = 0:70, plot = FALSE)
y_max <- max(hist_data$counts)
x_max <- hist_data$mids[which.max(hist_data$counts)]

ggplot(divorcios_duracion, aes(x = duracion)) +
  geom_histogram(binwidth = 1, fill = "#4c78a8", color = "black", alpha = 0.8) +
  geom_vline(aes(xintercept = media_duracion), color = "red", linetype = "dashed", linewidth = 1.2) +
  scale_x_continuous(breaks = seq(0, max(divorcios_duracion$duracion), by = 5)) +
  scale_y_continuous(breaks = seq(0, y_max + 500, by = 500)) +
  labs(
    title = "Distribución de la Duración de los Matrimonios hasta el Divorcio",
    subtitle = "Análisis del periodo de convivencia antes de la separación legal",
    x = "Años de duración del matrimonio",
    y = "Número de divorcios",
    caption = paste("Fuente: Registros de divorcios 2023  | ","Matrimonios contabilizados =", format(nrow(divorcios_duracion), big.mark = ","))
  ) +
  annotate("text", 
           x = media_duracion + 4, 
           y = y_max * 0.9,
           label = paste("Duración media:", round(media_duracion, 1), "años"), 
           color = "#E15759", 
           size = 4,
           fontface = "bold",
           hjust = 0) +
  annotate("text", 
           x = x_max, 
           y = y_max + 100,
           label = paste("Máximo:", y_max, ", 4 años"), 
           color = "#1b1b1b",
           fontface = "bold",
           size = 4,
           vjust = 0) +
  theme_minimal(base_size = 13) +
  theme(
    plot.title = element_markdown(
      size = 20, face = "bold", hjust = 0.5, 
      margin = margin(b = 8), color = "#2F2F2F"),
    plot.subtitle = element_markdown(
      size = 14, hjust = 0.5, 
      margin = margin(b = 15), color = "#555555"),
    plot.caption = element_text(
      size = 10, color = "#777777", hjust = 0.5,
      margin = margin(t = 15)),
    axis.title = element_text(
      size = 13, face = "bold", color = "#333333"),
    axis.text = element_text(size = 11, color = "#555555"),
    panel.grid.major = element_line(color = "#EAEAEA", linewidth = 0.4),
    panel.grid.minor = element_blank(),
    plot.background = element_rect(fill = "white", color = NA),
    panel.background = element_rect(fill = "white", color = NA),
    legend.position = "top",
    legend.title = element_text(size = 12, face = "bold"),
    legend.text = element_text(size = 11),
    plot.margin = margin(20, 20, 20, 20)
  )

```

# Causas de Divorcios

```{r causas, echo=FALSE}

catalogo_causas <- tibble::tribble(
  ~clave, ~descripcion,
  1, "Mutuo consentimiento",
  2, "Adulterio o infidelidad sexual",
  3, "Alumbramiento ilegítimo",
  4, "Propuesta de prostitución",
  5, "Incitación a la violencia",
  6, "Corrupción y/o maltrato a los hijos",
  7, "Enfermedad crónica o incurable, impotencia o esterilidad",
  8, "Enajenación mental incurable o estado de interdicción",
  9, "Separación del hogar conyugal >1 año",
  10, "Abandono del hogar >3 o 6 meses",
  11, "Declaración de ausencia o presunción de muerte",
  12, "Sevicia, amenazas, injurias o violencia intrafamiliar",
  13, "Negativa a contribuir al sostenimiento del hogar",
  14, "Acusación calumniosa",
  15, "Delito doloso o infamante",
  16, "Hábitos de juego, embriaguez o drogas",
  17, "Delito contra el cónyuge",
  18, "Incompatibilidad de caracteres",
  19, "Separación por ≥2 años",
  20, "Bigamia",
  21, "No acompañar a marido cuando cambia de residencia",
  22, "Divorcio tras sentencia sin causa justificada",
  23, "Fecundación asistida sin consentimiento",
  24, "Impedir actividad lícita del cónyuge",
  25, "Reconocer hijo previo sin consentimiento del cónyuge",
  26, "Esterilización sin consentimiento",
  27, "Bisexualidad, cambio de sexo o intención de hacerlo",
  28, "Sin causa (incausado)",
  99, "No especificada"
)

divorcios_causas <- divorcios %>%
  filter(causa != 99) %>%
  left_join(catalogo_causas, by = c("causa" = "clave")) %>%
  count(descripcion) %>%
  arrange(n)

total_divorcios <- sum(divorcios_causas$n)

top_causas <- divorcios_causas %>%
  filter(descripcion %in% c("Sin causa (incausado)", "Mutuo consentimiento"))

otras_causas <- divorcios_causas %>%
  filter(!descripcion %in% c("Sin causa (incausado)", "Mutuo consentimiento"))

top_causas <- top_causas %>%
  mutate(pct = n / total_divorcios)

otras_causas <- otras_causas %>%
  mutate(pct = n / total_divorcios)

# Gráfica 1: Principales causas
g1 <- ggplot(top_causas, aes(x = n, y = fct_reorder(descripcion, n))) +
  geom_col(fill = "#f56476", color = 'black') +
  labs(title = "Principales causas de divorcio", 
       x = "Número de casos registrados", 
       y = NULL) +
  scale_x_continuous(
    limits = c(0, max(top_causas$n) * 1.15),
    expand = expansion(mult = c(0, 0.05))
  ) +
  geom_text(
    aes(label = paste0(scales::comma(n), " (", scales::percent(pct, accuracy = 0.1), ")")),
    hjust = -0.05,
    size = 2.9,
    color = "gray30",
    fontface = "bold"
  ) +
  theme_minimal(base_size = 13) +
  theme(
    plot.title = element_markdown(
      size = 20, face = "bold", hjust = 0.5, 
      margin = margin(b = 8), color = "#2F2F2F"),
    axis.title = element_text(size = 13, face = "bold", color = "#333333"),
    axis.text = element_text(size = 11, color = "#555555"),
    plot.margin = margin(20, 20, 20, 20)
  )

# Gráfica 2: Otras causas
g2 <- ggplot(otras_causas, aes(x = n, y = fct_reorder(descripcion, n))) +
  geom_col(fill = "#4c78a8", color = 'black') +
  scale_x_continuous(
    breaks = seq(0, max(otras_causas$n), by = 100),
    limits = c(0, max(otras_causas$n) * 1.15),
    expand = expansion(mult = c(0, 0.05))
  ) +
  labs(
    title = "Otras causas de divorcio", 
    x = "Número de casos registrados", 
    y = NULL, 
    caption = paste("Fuente: Registros de divorcios 2023 |",
                   "Registros considerados =", format(total_divorcios, big.mark = ","))
  ) +
  geom_text(
    aes(label = paste0(scales::comma(n), " (", scales::percent(pct, accuracy = 0.0001), ")")),
    hjust = -0.05,
    size = 2.9,
    color = "gray30",
    fontface = "bold"
  ) +
  theme_minimal(base_size = 13) +
  theme(
    plot.title = element_markdown(
      size = 20, face = "bold", hjust = 0.5, 
      margin = margin(b = 8), color = "#2F2F2F"),
    axis.title = element_text(size = 13, face = "bold", color = "#333333"),
    axis.text = element_text(size = 11, color = "#555555"),
    plot.caption = element_text(size = 10, color = "#777777", hjust = 0.5),
    plot.margin = margin(20, 20, 20, 20)
  )

(g1 / g2) + plot_layout(heights = c(2, nrow(otras_causas)))
```

# Causas de Divorcios vs. Duración de los Matrimonios

```{r causas2, echo=FALSE}

colores <- c(
  "Mutuo consentimiento" = "#4E79A7", 
  "Sin causa (incausado)" = "#F28E2B",
  "Otras causas" = "#59A14F"
)

divorcios_dur_causas <- divorcios %>%
  filter(anio_eje < 9999, anio_mat < 9999, anio_eje >= anio_mat) %>%
  mutate(duracion = anio_eje - anio_mat) %>%
  filter(duracion >= 0, duracion <= 70) %>%
  left_join(catalogo_causas, by = c("causa" = "clave"))

datos_consolidados <- divorcios_dur_causas %>%
  mutate(
    categoria = case_when(
      descripcion == "Mutuo consentimiento" ~ "Mutuo consentimiento",
      descripcion == "Sin causa (incausado)" ~ "Sin causa (incausado)",
      TRUE ~ "Otras causas"
    )
  )

mediana_global <- median(datos_consolidados$duracion, na.rm = TRUE)

ggplot(datos_consolidados, aes(x = duracion, y = fct_reorder(descripcion, duracion, .fun = median))) +
  geom_boxplot(fill = "#4E79A7", color = "black", alpha = 0.8, outlier.shape = NA) +
  geom_vline(xintercept = mediana_global, 
             linetype = "dashed", color = "gray40", linewidth = 0.8) +
  scale_x_continuous(
    breaks = seq(0, 70, by = 5),
    limits = c(0, 70),
    expand = c(0, 0)
  ) +
  labs(
    title = "Duración del Matrimonio antes del Divorcio",
    subtitle = "Distribución de años de convivencia según motivo de divorcio",
    x = "Duración del matrimonio (años)",
    y = NULL,
    caption = paste(
      "Fuente: Registros de divorcios 2023 |",
      "Total de casos:", format(nrow(datos_consolidados), big.mark = ","),
      "| Mediana global =", round(mediana_global, 1), "años"
    )
  ) +
  theme_minimal(base_size = 13) +
  theme(
    plot.title = element_markdown(
      size = 20, face = "bold", hjust = 0.5, 
      margin = margin(b = 8), color = "#2F2F2F"),
    plot.subtitle = element_markdown(
      size = 14, hjust = 0.5, 
      margin = margin(b = 15), color = "#555555"),
    plot.caption = element_text(
      size = 10, color = "#777777", hjust = 0.5,
      margin = margin(t = 15)),
    axis.title = element_text(
      size = 13, face = "bold", color = "#333333"),
    axis.text = element_text(size = 11, color = "#555555"),
    panel.grid.major = element_line(color = "#EAEAEA", linewidth = 0.4),
    panel.grid.minor = element_blank(),
    plot.background = element_rect(fill = "white", color = NA),
    panel.background = element_rect(fill = "white", color = NA),
    legend.position = "top",
    legend.title = element_text(size = 12, face = "bold"),
    legend.text = element_text(size = 11),
    plot.margin = margin(20, 20, 20, 20)
  ) +
  facet_grid(
    rows = vars(fct_relevel(categoria, "Mutuo consentimiento", "Sin causa (incausado)", "Otras causas")),
    scales = "free_y",
    space = "free"
  )
```

# Sexualidad de los Divorciantes

```{r sexualidad, echo=FALSE}

tipos_pareja <- tibble::tibble(
  t_dvante = c(1, 2, 3),
  tipo = c("Hombre - Mujer", "Hombre - Hombre", "Mujer - Mujer")
)

sexualidad_divorcios <- divorcios %>%
  filter(t_dvante %in% 1:3) %>%
  count(t_dvante) %>%
  left_join(tipos_pareja, by = "t_dvante") %>%
  mutate(
    porcentaje = n / sum(n),
    etiqueta = paste0(sprintf("%.2f", porcentaje * 100), "%"),
    tipo = fct_reorder(tipo, n)
  )

ggplot(sexualidad_divorcios, aes(x = porcentaje, y = tipo)) +
  geom_col(fill = "#F28E2B", color = "black", width = 0.6) +
  # Etiquetas con formato "valor (porcentaje%)"
  geom_text(
    aes(label = paste0(comma(n), " (", sprintf("%.1f", porcentaje*100), "%)")),
    hjust = -0.1,
    size = 4,
    fontface = "bold",
    color = "#333333"
  ) +
  scale_x_continuous(
    labels = percent_format(accuracy = 1),
    expand = expansion(mult = c(0, 0.25))  # Más espacio para las etiquetas
  ) +
  labs(
    title = "Composición sexual de las parejas divorciadas en México",
    subtitle = "Distribución según tipo de pareja",
    x = NULL,
    y = "Tipo de pareja",
    caption = paste(
      "Fuente: Registros de divorcios 2023 |",
      "Total de casos analizados:", comma(sum(sexualidad_divorcios$n)),
      "\nNota: Las parejas del mismo sexo fueron legalizadas en México en 2010"
    )
  ) +
  theme_minimal(base_size = 13) +
  theme(
    plot.title = element_markdown(
      size = 20, face = "bold", hjust = 0.5, 
      margin = margin(b = 8), color = "#2F2F2F"),
    plot.subtitle = element_markdown(
      size = 14, hjust = 0.5, 
      margin = margin(b = 12), color = "#555555"),
    plot.caption = element_text(
      size = 10, color = "#777777", hjust = 0.5,
      margin = margin(t = 15), lineheight = 1.2),
    axis.title.y = element_text(
      size = 13, face = "bold", color = "#333333", margin = margin(r = 10)),
    axis.text.y = element_text(
      size = 12, face = "bold", color = "#333333"),
    axis.text.x = element_blank(),
    panel.grid.major.y = element_blank(),
    panel.grid.minor = element_blank(),
    plot.background = element_rect(fill = "white", color = NA),
    panel.background = element_rect(fill = "white", color = NA),
    plot.margin = margin(20, 40, 20, 20)  # Más margen derecho para etiquetas
  )
```

# Cantidad de Hijos en los Matrimonios

```{r hijos, echo=FALSE}

divorcios_hijos <- divorcios %>%
  filter(hijos < 98) %>%
  mutate(hijos_cat = case_when(
    hijos == 0 ~ "0 hijos",
    hijos == 1 ~ "1 hijo",
    hijos >= 2 ~ paste(hijos, "hijos")
  ) %>% fct_inorder()) %>%
  count(hijos, hijos_cat) %>%
  mutate(porcentaje = n/sum(n)*100)

# Visualización
ggplot(divorcios_hijos, aes(x = hijos, y = n)) +
  geom_col(fill = "#56B4E9", color = "black", width=0.7) +
  geom_text(aes(label = paste0(comma(n), "\n(", round(porcentaje, 2), "%)")),
            vjust = -0.3, color = "#2F2F2F", size = 3.5) +
  scale_x_continuous(breaks = seq(0, max(divorcios_hijos$hijos), by = 1)) +
  scale_y_continuous(breaks = seq(0, max(divorcios_hijos$n), by = 5000), expand = expansion(mult = c(0, 0.1)),
    labels = comma_format()) +
  labs(
    title = "Distribución de Divorcios según Cantidad de Hijos",
    subtitle = "Frecuencia absoluta y porcentaje relativo de casos",
    x = "Número de Hijos en el Matrimonio",
    y = "Número de Divorcios",
    caption = paste(
      "Fuente: Registros de divorcios |",
      "Total de casos válidos:", comma(sum(divorcios_hijos$n)))
    ) +
  theme_minimal(base_size = 13)  +
  theme(
    plot.title = element_text(
      size = 20, face = "bold", hjust = 0.5, 
      margin = margin(b = 8), color = "#2F2F2F"),
    plot.subtitle = element_text(
      size = 14, hjust = 0.5, 
      margin = margin(b = 15), color = "#555555"),
    plot.caption = element_text(
      size = 10, color = "#777777", hjust = 0.5,
      margin = margin(t = 15)),
    axis.title = element_text(
      size = 13, face = "bold", color = "#333333"),
    axis.text = element_text(size = 11, color = "#555555"),
    panel.grid.major.x = element_blank(),
    panel.grid.minor = element_blank(),
    panel.grid.major.y = element_line(color = "#EAEAEA", linewidth = 0.4),
    plot.background = element_rect(fill = "white", color = NA),
    panel.background = element_rect(fill = "white", color = NA),
    plot.margin = margin(20, 20, 20, 20)
  )
```

# Sexo de las Personas que Solicitan el Divorcio

```{r sexo, echo=FALSE}

solicitud_divorcio <- divorcios %>%
  filter(
    ini_juic %in% 1:3,
    sexo_div1 %in% 1:2,
    sexo_div2 %in% 1:2
  ) %>%
  mutate(
    solicitante = case_when(
      ini_juic == 1 & sexo_div1 == 1 ~ "Hombre",
      ini_juic == 1 & sexo_div1 == 2 ~ "Mujer",
      ini_juic == 2 & sexo_div2 == 1 ~ "Hombre",
      ini_juic == 2 & sexo_div2 == 2 ~ "Mujer",
      ini_juic == 3 ~ "Ambos"
    )
  ) %>%
  count(solicitante) %>%
  mutate(
    porcentaje = n / sum(n),
    etiqueta = paste0(sprintf("%.2f", porcentaje * 100), "%"),
    solicitante = fct_reorder(solicitante, n)
  )


# Preparación de datos mejorada
solicitud_divorcio <- solicitud_divorcio %>%
  mutate(
    solicitante = fct_relevel(solicitante, "Ambos", "Mujer", "Hombre"), # Orden lógico
    color_fill = case_when(
      solicitante == "Ambos" ~ "#59A14F",
      solicitante == "Mujer" ~ "#E15759",
      solicitante == "Hombre" ~ "#4E79A7" 
    )
  )

ggplot(solicitud_divorcio, aes(x = n, y = fct_rev(solicitante))) +
  geom_col(aes(fill = color_fill), color = "black", width = 0.7, show.legend = FALSE) +
  geom_text(
    aes(label = paste0(etiqueta, "\n(", comma(n), " casos)")),
    hjust = -0.05,
    size = 4,
    color = "#333333",
    lineheight = 0.9
  ) +
  geom_vline(xintercept = 0, color = "gray30", linewidth = 0.5) +

  scale_x_continuous(
    expand = expansion(mult = c(0, 0.25)),
    labels = comma_format(),
    breaks = pretty_breaks(6)
  ) +
  scale_fill_identity() +

  labs(
    title = "Iniciación de Procesos de Divorcio en México",
    subtitle = "Distribución según quién solicita el procedimiento legal",
    x = "Número de casos",
    y = NULL,
    caption = paste(
      "Fuente: Registros de Divorcios 2023\n",
      "Total de casos analizados:", comma(sum(solicitud_divorcio$n))
    )
  ) +

  theme_minimal(base_size = 13) +
  theme(
    plot.title = element_markdown(
      size = 20, face = "bold", hjust = 0.5, 
      margin = margin(b = 8), color = "#2F2F2F"),
    plot.subtitle = element_markdown(
      size = 14, hjust = 0.5, 
      margin = margin(b = 15), color = "#555555"),
    plot.caption = element_text(
      size = 10, color = "#777777", hjust = 0.5,
      margin = margin(t = 15)),
    axis.title = element_text(
      size = 13, face = "bold", color = "#333333"),
    axis.text = element_text(size = 11, color = "#555555"),
    panel.grid.major = element_line(color = "#EAEAEA", linewidth = 0.4),
    panel.grid.minor = element_blank(),
    plot.background = element_rect(fill = "white", color = NA),
    panel.background = element_rect(fill = "white", color = NA),
    legend.position = "top",
    legend.title = element_text(size = 12, face = "bold"),
    legend.text = element_text(size = 11),
    plot.margin = margin(20, 20, 20, 20)
  )
```

# Estado de Matrimonio vs. Estado de Divorcio

```{r estados, echo=FALSE}

catalogo_entidades <- tibble::tribble(
  ~clave, ~nombre,
  '01', 'Aguascalientes',
  '02', 'Baja California',
  '03', 'Baja California Sur',
  '04', 'Campeche',
  '05', 'Chiapas',
  '06', 'Chihuahua',
  '07', 'Coahuila',
  '08', 'Colima',
  '09', 'Durango',
  '10', 'Guanajuato',
  '11', 'Guerrero',
  '12', 'Hidalgo',
  '13', 'Jalisco',
  '14', 'México',
  '15', 'Michoacán',
  '16', 'Morelos',
  '17', 'Nayarit',
  '18', 'Nuevo León',
  '19', 'Oaxaca',
  '20', 'Puebla',
  '21', 'Querétaro',
  '22', 'Quintana Roo',
  '23', 'San Luis Potosí',
  '24', 'Sinaloa',
  '25', 'Sonora',
  '26', 'Tabasco',
  '27', 'Tamaulipas',
  '28', 'Tlaxcala',
  '29', 'Veracruz',
  '30', 'Yucatán',
  '31', 'Zacatecas',
  '32', 'CDMX'
)

relacion_estados <- divorcios %>%
  filter(
    ent_mat %in% 1:32,
    ent_regis %in% 1:32
  ) %>%
  mutate(
    ent_mat = sprintf("%02d", ent_mat),
    ent_regis = sprintf("%02d", ent_regis)
  ) %>%
  count(ent_mat, ent_regis) %>%
  left_join(catalogo_entidades, by = c("ent_mat" = "clave")) %>%
  rename(nombre_ent_mat = nombre) %>%
  left_join(catalogo_entidades, by = c("ent_regis" = "clave")) %>%
  rename(nombre_ent_regis = nombre) %>%
  mutate(
    nombre_ent_mat = factor(nombre_ent_mat, levels = sort(catalogo_entidades$nombre)),
    nombre_ent_regis = fct_rev(factor(nombre_ent_regis, levels = sort(catalogo_entidades$nombre)))
  )

max_diagonal <- relacion_estados %>% 
  filter(ent_mat == ent_regis) %>% 
  pull(n) %>% 
  max()

max_fuera_diagonal <- relacion_estados %>% 
  filter(ent_mat != ent_regis) %>% 
  pull(n) %>% 
  max()

ggplot(relacion_estados, aes(x = nombre_ent_mat, y = nombre_ent_regis, fill = n)) +
  geom_tile(color = "white", linewidth = 0.3) +
  scale_fill_gradientn(
    colours = c("#E0ECF4", "#9EBCDA", "#8C96C6", "#88419D", "#6E016B"),
    trans = "pseudo_log",
    breaks = c(0, 1, 10, 100, 500, 1000, 5000, max(relacion_estados$n)),
    labels = c("0", "1", "10", "100", "500", "1,000", "5,000", comma(max(relacion_estados$n))),
    name = "Número de casos",
    guide = guide_colorbar(
      barwidth = unit(0.5, "cm"),
      barheight = unit(10, "cm"),
      ticks.colour = "gray30",
      frame.colour = "gray30"
    )
  ) +
  geom_tile(
    data = filter(relacion_estados, ent_mat == ent_regis),
    fill = NA,
    color = "gold",
    linewidth = 0.3
  ) +
  coord_fixed(ratio = 1) +
  labs(
    title = "Movilidad Interestatal para Matrimonio y Divorcio",
    subtitle = "Resaltando parejas que se divorciaron en el mismo estado de matrimonio",
    x = "Estado donde se celebró el matrimonio",
    y = "Estado donde se registró el divorcio",
    caption = "Fuente: Registros de Divorcios 2023"
  ) +
  theme_minimal(base_size = 13) +
  theme(
    plot.title = element_markdown(size = 20, face = "bold", hjust = 0.5, margin = margin(b = 8), color = "#2F2F2F"),
    axis.title = element_text(size = 13, face = "bold", color = "#333333"),
    plot.subtitle = element_markdown(size = 14, hjust = 0.5, margin = margin(b = 15), color = "#555555"),
    axis.text.x = element_text(angle = 90, hjust = 1, vjust = 0.5),
    legend.position = "right",
    panel.grid.major = element_line(color = "#EAEAEA", linewidth = 0.4),
    panel.grid.minor = element_blank(),
    plot.background = element_rect(fill = "white", color = NA),
    panel.background = element_rect(fill = "white", color = NA),
    legend.text = element_text(size = 11),
    plot.margin = margin(20, 20, 20, 20),
    plot.caption = element_text(size = 10, color = "#777777", hjust = 0.5, margin = margin(t = 15))
  )
```

# Escolaridad de los Divorciantes

```{r escolaridad, echo=FALSE}

catalogo_escolaridad <- tibble::tibble(
  clave = 0:9,
  nivel_etiqueta = c(
    "Sin escolaridad", "1 a 3 años de primaria", "4 a 5 años de primaria",
    "Primaria completa", "Secundaria o equivalente", "Preparatoria o equivalente",
    "Superior", "Carrera técnica", "Otra", "No especificada"
  )
)
escolaridad_divorcios <- divorcios %>%
  select(escol_div1, escol_div2) %>%
  pivot_longer(everything(), names_to = "persona", values_to = "nivel") %>%
  filter(nivel != 9) %>%
  count(nivel) %>%
  left_join(catalogo_escolaridad, by = c("nivel" = "clave")) %>%
  mutate(
    porcentaje = n / sum(n),
    nivel_etiqueta = fct_reorder(nivel_etiqueta, n),
    etiqueta = paste0(sprintf("%.2f", porcentaje * 100), "%")
  )

escolaridad_divorcios <- escolaridad_divorcios %>%
  mutate(
    grupo_educativo = case_when(
      nivel %in% 0:3 ~ "Básica",
      nivel %in% 4:5 ~ "Media",
      nivel %in% 6:7 ~ "Superior",
      TRUE ~ "Otra"
    ),
    grupo_educativo = fct_relevel(grupo_educativo, "Superior", "Media", "Básica", "Otra"),
    nivel_etiqueta = fct_reorder(nivel_etiqueta, nivel)
  ) %>%
  filter(!is.na(grupo_educativo))  # Filtramos NA si existen

ggplot(escolaridad_divorcios, aes(x = porcentaje, y = nivel_etiqueta, fill = grupo_educativo)) +
  geom_col(width = 0.7, color = "black", linewidth = 0.5) +
  geom_text(
    aes(label = paste0(percent(porcentaje, accuracy = 0.1), "\n(", comma(n), ")")),
    hjust = -0.2,
    size = 3.5,
    color = "#333333",
    lineheight = 0.85
  ) +
  scale_x_continuous(
    labels = percent_format(accuracy = 1),
    expand = expansion(mult = c(0, 0.25))
  ) +
  scale_fill_manual(
    values = c("Superior" = "#4E79A7", "Media" = "#59A14F", "Básica" = "#F28E2B", "Otra" = "#FF9DA7"),
    guide = guide_legend(title = "Nivel Educativo", reverse = TRUE)
  ) +
  labs(
    title = "Distribución de Niveles Educativos en Población Divorciada",
    subtitle = "Análisis comparativo de escolaridad entre divorciados en México",
    x = NULL,
    y = NULL,
    caption = paste(
      "Fuente: Registros de Divorcios 2023\n",
      "Muestra:", comma(sum(escolaridad_divorcios$n)), "personas (ambos cónyuges)\n")
  ) +
  theme_minimal(base_size = 13) +
  theme(
    plot.title = element_markdown(
      size = 20, face = "bold", hjust = 0.5, 
      margin = margin(b = 8), color = "#2F2F2F"),
    plot.subtitle = element_markdown(
      size = 14, hjust = 0.5, 
      margin = margin(b = 15), color = "#555555"),
    plot.caption = element_text(
      size = 10, color = "#777777", hjust = 0.5,
      margin = margin(t = 15)),
    axis.title = element_text(
      size = 13, face = "bold", color = "#333333"),
    axis.text = element_text(size = 11, color = "#555555"),
    panel.grid.major = element_line(color = "#EAEAEA", linewidth = 0.4),
    panel.grid.minor = element_blank(),
    plot.background = element_rect(fill = "white", color = NA),
    panel.background = element_rect(fill = "white", color = NA),
    legend.position = "top",
    legend.title = element_text(size = 12, face = "bold"),
    legend.text = element_text(size = 11),
    plot.margin = margin(20, 20, 20, 20)
  )
```

# Fechas de Solicitud de Divorcios

```{r fechas, echo=FALSE}

divorcios_mensuales <- divorcios %>%
  filter(mes_sen != 99, anio_sen != 9999) %>%
  count(mes_sen) %>%
  mutate(
    mes_nombre = month(mes_sen, label = TRUE, abbr = FALSE),
    mes_nombre = factor(mes_nombre, levels = month.name)
  )

divorcios_mensuales <- divorcios_mensuales %>%
  mutate(
    mes_nombre = fct_reorder(mes_nombre, mes_sen), # Orden cronológico
    porcentaje = n/sum(n)*100,
    etiqueta = paste0(comma(n), "\n(", round(porcentaje, 1), "%)"),
    trimestre = case_when(
      mes_sen %in% 1:3 ~ "1er Trim",
      mes_sen %in% 4:6 ~ "2do Trim",
      mes_sen %in% 7:9 ~ "3er Trim",
      TRUE ~ "4to Trim"
    )
  )

ggplot(divorcios_mensuales, aes(x = mes_nombre, y = n, fill = trimestre)) +
  geom_col(color = "black", linewidth = 0.5, width = 0.8) +
  geom_text(
    aes(label = etiqueta),
    vjust = -0.3,
    size = 3.5,
    color = "#333333",
    lineheight = 0.9
  ) +
  scale_y_continuous(
    labels = comma_format(),
    expand = expansion(mult = c(0, 0.15))
  ) +
  scale_x_discrete(
    labels = c("Ene", "Feb", "Mar", "Abr", "May", "Jun", 
               "Jul", "Ago", "Sep", "Oct", "Nov", "Dic")
  ) +
  scale_fill_manual(
    values = c("1er Trim" = "#4E79A7", "2do Trim" = "#59A14F", 
               "3er Trim" = "#F28E2B", "4to Trim" = "#E15759")
  ) +
  labs(
    title = "Patrón Mensual de Sentencias de Divorcio en México",
    subtitle = "Distribución anual con agrupación por trimestres",
    x = NULL,
    y = "Número de sentencias",
    fill = "Trimestre",
    caption = paste(
      "Fuente: Registros de Divorcios 2023\n",
      "Total analizado:", comma(sum(divorcios_mensuales$n)), "sentencias"
    )
  ) +
  theme_minimal(base_size = 13) +
  theme(
    plot.title = element_markdown(
      size = 20, face = "bold", hjust = 0.5, 
      margin = margin(b = 8), color = "#2F2F2F"),
    plot.subtitle = element_markdown(
      size = 14, hjust = 0.5, 
      margin = margin(b = 12), color = "#555555"),
    plot.caption = element_text(
      size = 10, color = "#777777", hjust = 0.5,
      margin = margin(t = 15), lineheight = 1.2),
    axis.text.x = element_text(
      angle = 0,  # Cambiado a horizontal para mejor lectura
      hjust = 0.5,
      size = 12, 
      face = "bold", 
      color = "#333333"),
    axis.text.y = element_text(
      size = 11, color = "#555555"),
    panel.grid.major.x = element_blank(),
    panel.grid.minor = element_blank(),
    plot.background = element_rect(fill = "white", color = NA),
    panel.background = element_rect(fill = "white", color = NA),
    legend.position = "top",
    legend.title = element_text(size = 12, face = "bold"),
    legend.text = element_text(size = 11),
    plot.margin = margin(20, 20, 20, 20)
  )
```

# Resumen

## Edades de los divorciantes

-   Las edades de los divorciantes tienen una **correlación** alta (**0.86**), es decir, es muy significativo el número de divorcios entre cónyuges de edades similares (o cercanas).
-   Las personas tienden a divorciarse de alguien cercano en edad especialmente alrededor de los **30** y los **40 años**.
-   Las **mujeres** (**40.8 años**) se divorcian, en promedio, **más jóvenes** que los **hombres** (**43.2**).
-   Tanto hombres como mujeres se divorcian más entre los **30** y **45 años**.

# Resumen

## Duración de los matrimonios

-   La duración promedio de los divorcios es de **16.8 años**.

-   La mediana es de **15 años** de duración.

-   El mayor número de matrimonios (**7,137**) se divorció a los **4 años**.

# Resumen

## Causas de los divorcios

-   Más de **110,000** divorcios no tuvieron una causa en concreto.

-   Más del **31%** de los divorcios se dieron por mutuo consentimiento.

-   El resto de las causas no representaron más del **2%**.

# Resumen

## Causas de los divorcios vs. Duración del matrimonio

-   Los divorcios por **Delitos dolosos** fueron los que, en distribución, **duraron más tiempo como matrimonio** (**mediana\>30**).

-   Causas de divorcio como **Incitación a la violencia**, **Impedimento de actividades lícitas**, **Enajenación mental incurable** y **Maltrato a los hijos**; fueron **las que menos duraron** en distribución (**mediana \< mediana global**).

# Resumen

## Sexo de los solicitantes

-   Más del **36%** (**60,255 casos**) de los divorcios fueron solicitados por **ambos**.

-   Las mujeres (**57,530 casos**) solicitaron más divorcios que los hombres (**45,802 casos**).

# Resumen

## Más descubrimientos

-   Sólo el **0.5%** de los divorcios fueron de parejas del mismo sexo.

-   Los casos **más frecuentes**, fueron los divorcios entre parejas con **2 hijos**.

-   La mayoría de los divorciantes solicitaron su divorcio en el mismo estado en el que contrajeron matrimonio.

# Resumen

## Más descubrimientos

-   Se presentaron **más casos** de divorcios entre las personas de **educación media** (**+55%**) que de **educación superior** (**+32%**).

-   El nivel educativo **más frecuente** fue el Bachillerato con **62,890 casos**.

-   El mes con **menos divorcios** en el año fue **Diciembre** (**8,672 divorcios**).

-   En **Junio** se presentó la máxima cantidad de divorcios en el año.
